【裁判字號】    95,台上,1698
【裁判日期】    950803
【裁判案由】    給付借款
【裁判全文】
最高法院民事判決            九十五年度台上字第一六九八號
    上  訴  人  甲○○
                        號2樓.
    訴訟代理人  朱俊雄律師
                劉  嵐律師
    上  訴  人  乙○○
                        6號2.
    訴訟代理人  胡鳳嬌律師
                李國盛律師
上列當事人間請求給付借款事件，兩造對於中華民國九十四年五
月十七日台灣高等法院第二審判決（九十三年度重上字第六三三
號），各自提起上訴，本院判決如下：
    主  文
原判決關於駁回上訴人甲○○對於反訴部分之上訴及上訴人乙○
○之其餘上訴與命上訴人乙○○應再為給付暨各該訴訟費用部分
廢棄，發回台灣高等法院。
    理  由
本件上訴人甲○○主張：對造上訴人乙○○與共同被告丙○○（
另結）於民國八十四年七月中旬，向伊借款新台幣（下同）九百
萬元，並約定負連帶返還之責。伊無現金可供借貸，乃由乙○○
任連帶保證人，以伊所有之不動產向台北銀行文德分行為抵押貸
款借得九百萬元交付乙○○，或依乙○○指示匯給第三人李其發
。如認乙○○無借款之事實，乙○○亦構成不當得利，雖經催討
還款，均置之不理等情。爰依消費借貸及不當得利之法律關係，
求為命乙○○給付九百萬元，及加給法定遲延利息之判決（甲○
○原請求乙○○與丙○○共同給付九百萬元，第一審判決乙○○
應給付甲○○四百五十萬元本息及駁回甲○○其餘之訴。兩造各
就其敗訴部分聲明上訴，甲○○並擴張請求乙○○應再給付四百
五十萬元本息。原審將第一審所為命乙○○給付其中一百五十萬
元逾九十三年七月十日起計算遲延利息部分廢棄，改判駁回甲○
○該部分之訴及駁回乙○○之其餘上訴，並命乙○○應再給付四
百五十萬元本息。甲○○就此敗訴部分未聲明上訴，已告確定，
乙○○就其敗訴部分則提起第三審上訴）。就乙○○之反訴則以
：否認兩造間有借貸之合意，伊未收受乙○○交付之六百五十萬
元。如認伊上開抗辯不足採，則主張抵銷等語，資為抗辯。
上訴人乙○○則以：否認兩造間有借貸之合意，伊未指示甲○○
為任何匯款等語，資為抗辯。並反訴主張：甲○○向伊借款六百
五十萬元，均由伊匯入甲○○台北銀行文德分行之000000
00000000帳號，迄未返還等情。爰依消費借貸及不當得
利之法律關係，求為命甲○○給付六百五十萬元本息之判決（第
一審命甲○○如數給付，甲○○聲明上訴，原審維持第一審所為
甲○○敗訴之判決，駁回其上訴，甲○○不服，提起第三審上訴
）。
原審維持第一審所為命乙○○一部給付及命甲○○應為給付之判
決，並駁回其等各自之上訴及命乙○○應再為給付，無非以：甲
○○主張以其所有之不動產，邀同乙○○為連帶保證人，向台北
銀行文德分行為抵押貸款借得九百萬元後，於八十四年八月二日
在該分行交付現金二百萬元予乙○○，乙○○於同日填寫匯款單
，匯兌二百萬元入李其發嘉義郵局第000000000000
00帳號。其又於同年九月十九日再匯款二百萬元入乙○○台北
市第一信用合作社成功分社0000000000000帳號，
匯款五百萬元入李其發上開帳號之事實，為乙○○所不爭，復有
台北銀行借據、保證書、入戶電匯回條、匯款三聯單為證，堪信
為真實。甲○○主張乙○○向其借款九百萬元乙節，業據證人蔡
春湖證述在卷，參諸甲○○貸得九百萬元之款項，均流向乙○○
或其指定之李其發帳戶，足認乙○○確有向甲○○借款無訛。則
甲○○本於借貸之法律關係，請求乙○○返還九百萬元本息，於
法有據，應予准許。另乙○○主張甲○○分別於八十六年四月一
日及同年七月三日向其借用一百萬元、五百五十萬元，均由伊匯
入甲○○台北銀行文德分行上開帳號之事實，有匯出匯款單筆明
細可證，該匯款之事實亦為甲○○所不否認，惟甲○○否認有向
乙○○借用六百五十萬元，乙○○亦未舉證證明其與甲○○間，
就上開六百五十萬元有借貸意思表示合致之事實，自不能認乙○
○與甲○○間有該金錢借貸關係存在。則乙○○依消費借貸之法
律關係，反訴請求甲○○為給付，於法無據，固不應准許，然乙
○○復主張系爭匯款並無法律上之原因，甲○○無法律上之原因
而受六百五十萬元利益，致伊受六百五十萬元損害乙節，為可採
信。從而乙○○依不當得利之法律關係，請求甲○○給付六百五
十萬元本息，應予准許等詞，為其判斷之基礎。
按抵銷為消滅債務之單獨行為，只須與民法第三百三十四條所定
之要件相符，一經向他方為此意思表示，即生消滅債務之效果，
原不待對方之表示同意。查甲○○於原審主張抵銷（見原審卷第
四三、一三四頁），自屬重要之攻擊防禦方法。原審未於判決理
由項下說明其取捨意見，即有判決不備理由之違誤。原審就甲○
○抵銷之主張未加以論述，既有未當，則兩造請求彼此應為給付
部分有無理由，尚屬未定，自屬無可維持，均應予廢棄。兩造上
訴論旨，各自指摘原判決關於命其等給付部分不當，求予廢棄，
均非無理由。
據上論結，本件兩造上訴均有理由。依民事訴訟法第四百七十七
條第一項、第四百七十八條第二項，判決如主文。
中    華    民    國  九十五  年    八    月    三    日
                      最高法院民事第七庭
                          審判長法官  劉  延  村
                                法官  劉  福  來
                                法官  黃  秀  得
                                法官  吳  謀  焰
                                法官  李  寶  堂
      本件正本證明與原本無異
                                      書  記  官
中    華    民    國  九十五  年    八    月  二十一  日
                                                      V


司法院資訊處製作；財團法人民間司法改革基金會備份。
